【裁判字號】    97,訴,34
【裁判日期】    970415
【裁判案由】    撤銷贈與行為等
【裁判全文】
臺灣嘉義地方法院民事判決                97年度訴字第34號
原      告  丁○○
被      告  丙○
            乙○○
            甲○○
上列三人共同
訴訟代理人  黃木春律師
上列當事人間撤銷贈與行為等事件，於中華民國97年4月1日言詞
辯論終結，本院判決如下：
    主  文
被告丙○、乙○○間就如附表編號一至三所示之土地，於民國九
十一年十二月五日所為贈與之債權行為及於民國九十二年一月十
六日所為所有權移轉登記之物權行為，均應予撤銷。
被告丙○、乙○○間就如附表編號四至五所示之土地，於民國九
十五年六月二十五日所為贈與之債權行為及於民國九十五年八月
九日所為所有權移轉登記之物權行為，均應予撤銷。
被告乙○○應將如附表編號一至五所示之土地以贈與為原因，於
民國九十二年一月十六日及民國九十五年八月九日所為之所有權
移轉登記予以塗銷。
被告丙○、甲○○間就如附表編號六至八所示之土地，於民國九
十六年三月七日所為贈與之債權行為及於民國九十六年四月四日
所為所有權移轉登記之物權行為，均應予撤銷。
被告甲○○應將如附表編號六至八所示之土地以贈與為原因，於
民國九十六年四月四日所為之所有權移轉登記予以塗銷。
訴訟費用由被告負擔。
    事實及理由
壹、原告起訴主張：
一、緣訴外人戊○○對訴外人游碧玉有臺灣基隆地方法院（下稱
    基隆地院）89年10月5日基院政民執實3973字第30134號債權
    憑證（下稱系爭債權憑證）上所載債權新台幣（下同）100
    萬元未受償。另被告丙○與訴外人游碧玉於民國87年5月29
    日訂有「覺書」，上載被告丙○及訴外人游碧玉共同投資嘉
    義縣竹崎鄉○○○段884之1號土地，訴外人游碧玉之股份經
    估價為223萬元，遂協議：被告丙○償還訴外人游碧玉之欠
    款200萬元，並將餘款23萬元交還訴外人游碧玉；訴外人游
    碧玉則願將土地所有權讓與被告丙○。惟於訴外人游碧玉移
    轉上開土地所有權後，被告丙○竟未履行上開約定，故訴外
    人游碧玉對於被告丙○應有223萬元之債權存在。嗣訴外人
    戊○○因持上開債權憑證對訴外人游碧玉執行其對被告丙○
    之債權，而經被告丙○提出異議否認該債權之存在，訴外人
    戊○○則依法提起確認訴外人游碧玉對被告丙○有150萬元
    債權存在之訴訟，業經臺灣高等法院94年度上易字第761號
    判決勝訴確定。且鈞院據前開確定判決，於95年12月30日以
    嘉院龍民93執助誠字第296號執行命令（下稱系爭命令），
    在系爭債權憑證記載執行金額及自89年6月29日起至清償日
    止，按年息5%計算之利息，暨執行費用7,000元於該150萬元
    範圍移轉予訴外人戊○○，訴外人戊○○再將系爭債權憑證
    所載債權及前揭執行命令所載移轉予訴外人戊○○之債權讓
    與原告，原告乃據債權讓與法律關係對於被告丙○提起清償
    債務訴訟，亦經鈞院96年度訴字第506號判決原告勝訴確定
    。
二、查被告丙○原為如附表所示之土地所有權人，然竟為逃避原
    告之追償，均以贈與為原因，於91年12月5日，先無償移轉
    如附表編號一至三所示土地予渠子即被告乙○○，嗣於95年
    6月25日，無償移轉如附表編號四至五所示土地予被告乙○○，再於96年3月7日，無償移轉如附表編號六至八所示土地
    予渠另一子即被告甲○○。如前所述，訴外人游碧玉於87年
    間對被告丙○已有223萬元之債權，前揭執行命令復將150萬
    元範圍內債權移轉予訴外人戊○○，嗣訴外人戊○○又將其
    債權讓與原告，故原告對於被告丙○之債權於87年間業已存
    在，且發生在前開贈與之前，被告丙○所為前述無償行為已
    有害於原告之債權，依據民法第244條第1項、第4項前段之
    規定，原告自得訴請撤銷被告上開土地之贈與行為，並塗銷
    所有權移轉登記以回復原狀，並聲明：如主文所示。
三、對被告抗辯之陳述：原告知悉如附表所示土地之移轉均係於
    調閱謄本時即97年1月2日，有卷附土地登記簿謄本上載列印
    時間為97年1月2日為憑，原告旋於97年1月7日具狀提起本件
    訴訟，並無逾越1年除斥期間。至被告另辯稱訴外人戊○○
    應已查過被告丙○之財產狀況及知悉部分財產已移轉登記云
    云，被告應舉證以實其說，何況鈞院93年度執助字第296號
    強制執行事件卷並無如附表所示土地等資料，足見訴外人戊○○確不知被告丙○將該等土地移轉予被告甲○○、乙○○
    乙事，被告所辯實不可採。
四、證據：提出基隆地院93年度訴字第550號民事判決影本、臺
    灣高等法院94年度上易字第761號民事判決影本、本院96年
    度訴字第506號民事判決及民事判決確定證明書影本各1件、
    如附表所示土地登記簿謄本8件。
貳、被告則抗辯：原告依民法第244條第1項行使撤銷訴權，惟查
    該條項撤銷訴權之除斥期間為1年，自債權人知有撤銷原因
    時起，1年間不行使而消滅，同法第245條訂有明文。本件原
    告主張撤銷之系爭土地，其贈與分別在91年12月5日、95年6
    月25日及96年3月7日，而原告受債權轉讓之前手戊○○於93
    年間持系爭債權憑證，向基隆地院聲請強制執行，經囑託鈞
    院扣押被告丙○之財產，因被告丙○異議而提起確認訴外人
    游碧玉對被告丙○有150萬元債權存在之訴訟。依常理應已
    查過被告丙○之財產狀況，知悉部分財產已移轉登記，雖訴
    外人戊○○再將債權移轉給原告，但除斥期間已過，即無撤
    銷訴權，故請求駁回原告之訴，訴訟費用由原告負擔。
參、不爭執之事項：
一、訴外人戊○○原執有基隆地院89年10月5日基院政民執實397
    3字第30134號債權憑證，其上載訴外人游碧玉應給付訴外人
    戊○○100萬元、法定遲延利息及執行費，均未受償。
二、被告丙○原為如附表所示土地所有權人，渠以贈與為原因，
    於91年12月5日，先無償移轉如附表編號一至三所示土地予
    被告乙○○，嗣於95年6月25日，無償移轉如附表編號四至
    五所示土地予被告乙○○，再於96年3月7日，無償移轉如附
    表編號六至八所示土地予被告甲○○。
三、訴外人戊○○曾提起確認訴外人游碧玉對被告丙○有150萬
    元債權存在之訴訟，並經臺灣高等法院94年度上易字第761
    號判決全部勝訴確定。且本院據前開確定判決，於95年12月
    30日以系爭命令將訴外人游碧玉對被告丙○之債權在150萬
    元範圍內移轉予訴外人戊○○。
四、訴外人戊○○之債權於95年12月12日讓與原告，原告乃據債
    權讓與之法律關係對於被告丙○提起清償債務訴訟，業經本
    院96年度訴字第506號判決原告勝訴確定。
肆、本件之爭點：原告依民法第244條第1項行使之撤銷權，是否
    已逾1年之除斥期間？
伍、本院依職權調閱本院93年度執助字第296號、96年度執字第2
    628號、93年度執字第4313號、93年度執更字第2號等執行卷
    及96年度訴字第506號民事卷。
陸、本院之判斷：
一、按移轉命令，乃執行法院以命令使執行債權人取得執行債務
    人對第三人之債權，屬債權讓與性質，移轉命令生效後，發
    生債權移轉之效力，執行債權人即成為該債權之主體；又債
    權讓與乃以移轉債權為標的之契約，債權讓與契約生效時，
    債權即同時移轉，於是讓與人即原債權人脫離債之關係，失
    去債權人之地位，不復對債務人有債權存在，而由受讓人即
    新債權人承繼讓與人之地位取得同一債權（最高法院94年度
    台上字第575號判決要旨參照）。本件系爭命令既已將訴外
    人游碧玉對被告之150萬元債權，於系爭債權憑證記載執行
    金額即100萬元，及自87年6月29日起至清償日止，按年息5%
    計算之利息，暨執行費用7,000元之範圍內，移轉於訴外人
    戊○○，訴外人戊○○復將系爭命令所移轉之債權及系爭債
    權憑證記載之債權讓與原告等情，有系爭命令及債權讓與協
    議書附卷可憑（見本院96年度訴字第506號卷第20頁、第26
    頁），則原告基於債權讓與之法律關係，於債權讓與時即承
    繼訴外人戊○○之地位，受讓訴外人戊○○所有得對於訴外
    人游碧玉及被告丙○主張之權利，從而，原告對於被告丙○
    之債權於87年間業已存在，且發生在前開贈與前乙節，堪以
    認定。
二、次按民法第244條撤銷權，自債權人知有撤銷原因時起，1年
    間不行使，或自行為時起，經過10年而消滅，民法第245條
    定有明文。原告主張係於97年1月2日向地政機關申請如附表
    所示土地之登記謄本時，始知被告丙○分別於92年1月16日
    、95年8月9日、96年4月4日將該等土地以「贈與」為原因，
    移轉登記予被告乙○○、甲○○等情，除據證人戊○○到庭
    證述：伊就如附表所示土地之移轉狀況並不知情外，復有該
    等土地登記謄本在卷可證，且本院依職權調閱前開93年度執
    助字第296號、96年度執字第2628號、93年度執字第4313 號
    、93年度執更字第2號等相關訴外人戊○○及訴外人游碧玉
    、訴外人戊○○及被告丙○等執行卷，暨96年度訴字第506
    號原告與被告丙○間請求清償債務卷，查核確均未有如附表
    所示土地之相關移轉資料無訛，是原告主張其於97年1月2日
    始知有前揭撤銷原因之事實，應堪採信。被告雖辯稱原告之
    前手即訴外人戊○○於93年間聲請強制執行被告丙○之財產
    ，因被告丙○異議而提起並前開確認訴外人游碧玉對被告丙○有150萬元債權存在之訴訟，理應已查過被告丙○之財產
    狀況，知悉部分財產之贈與事實云云，為原告所否認，則按
    諸民事訴訟法第277條前段規定及舉證責任分配原則，應由
    被告就所抗辯有利於己之事實善盡舉證責任，被告既無法舉
    證證明該等事實，僅空言辯解，自難採信。從而，原告既係
    於97年1月2日始知被告間就如附表所示土地之贈與行為及所
    有權移轉登記物權行為，且於97年1月7日即提起本件訴訟，
    自尚未逾1年之除斥期間甚明。
三、再按債務人所為之無償行為，有害及債權者，債權人得聲請
    法院撤銷之；債權人依前開規定聲請法院撤銷時，得並聲請
    命受益人回復原狀，民法第244條第1項、第4項前段分別定
    有明文。而民法第244條之撤銷權，其客體乃包括債務人之
    債權行為及物權行為，債權人行使此種撤銷權時，並可同時
    訴請撤銷債務人之債權行為及物權行為（最高法院42年台上
    字第323號、48年台上字1750號判例意旨參照）。查被告間
    就如附表所示土地所為贈與之債權行為及所有權移轉登記之
    物權行為，既屬無償行為，且害及原告債權，依民法第244
    條第1項規定，原告自得訴請撤銷，並得依同條第4項前段之
    規定，訴請被告乙○○、甲○○塗銷系爭土地之所有權移轉
    登記，回復被告丙○所有。從而，原告本於前開規定，提起
    本訴，求為判決如主文所示，為有理由，應予准許。
四、據上論結，原告之訴為有理由，依民事訴訟法第78條、第85
    條第1項前段，判決如主文。
中    華    民    國    97    年    4     月    15    日
                  民一庭法  官  游悅晨
以上正本係照原本作成
如對本判決上訴須於判決送達後20日內向本院提出上訴狀
中    華    民    國    97    年    4    月    15     日
                        書記官  張富
附表：
一、土地：嘉義縣竹崎鄉○○段102地號、面積1,751.83平方公
    尺、地目旱，權利範圍全部。
二、土地：嘉義縣竹崎鄉○○段106地號、面積803.94平方公尺
    、地目旱，權利範圍全部。
三、土地：嘉義縣竹崎鄉○○段891地號、面積4,189.96平方公
    尺、地目田，權利範圍全部。
四、土地：嘉義縣竹崎鄉○○段26地號、面積1,285.44平方公尺
    、地目旱，權利範圍全部。
五、土地：嘉義縣竹崎鄉○○段27地號、面積2,122.01平方公尺
    、地目田，權利範圍全部。
六、土地：嘉義縣竹崎鄉○○段108地號、面積4,143.14平方公
    尺、地目林，權利範圍全部。
七、土地：嘉義縣竹崎鄉○○段109地號、面積843.77平方公尺
    、地目旱，權利範圍全部。
八、土地：嘉義縣竹崎鄉○○段111地號、面積364.60平方公尺
    、地目旱，權利範圍全部。


司法院資訊處製作；財團法人民間司法改革基金會備份。
